臺灣宜蘭地方法院刑事判決　　　　　　　　　九十三年度易字第四號
　　公　訴　人　臺灣宜蘭地方法院檢察署檢察官
　　被　　　告　乙○○
右列被告因詐欺案件，經檢察官提起公訴（九十二年度偵緝字第一四四號），本院判
決如左：
    主  文
乙○○無罪。
    理  由
一、公訴意旨略以：被告乙○○明知已無付款能力，竟意圖為自己不法之所有，於民
    國九十年七月間之某日，帶同妻、小前往告訴人甲○○位於宜蘭縣宜蘭市○○路
    三百三十號之釣蝦場，以急需給付貨款及償還地下錢莊為由，向告訴人跪求借貸
    新台幣（下同）三十八萬元，並簽發其在宜蘭縣壯圍鄉農會信用部所開戶之帳號
    000000000號、票載金額合計三十八萬元之支票五紙（詳如附表所示）
    清償，且以一個月即可還錢為幌誆騙，使告訴人不疑有詐而陷於錯誤，當場交付
    三十八萬元予被告。嗣因被告詐得前開款項後即避不見面，且其簽發之上揭支票
    屆期均因存款不足及拒絕往來而遭退票，告訴人始知受騙。
二、本件公訴人認被告涉有右揭犯罪，係以被告向告訴人借款時，言明一個月後還款
    ，並簽發附表所示之支票與告訴人，惟到期後被告未依約返還借款，且附表所示
    之支票經提示後因存款不足及拒絕往來而遭退票為其主要論據。訊據被告坦承前
    後向告訴人借貸五十九萬元迄未償還，並簽發附表所示之支票予告訴人作為擔保
    ，而該五紙支票均未獲付款等情不諱，惟堅詞否認有詐欺犯行，並辯稱：伊當時
    在做檳榔批發生意，已經做了一年多，伊和林文義是檳榔同業，於九二一地震之
    後約一個月，共同出資三百六十萬元，合夥在南投做檳榔園，伊是接中盤商，檳
    榔園是林文義向農民承租，包下農民的檳榔園採集，做為檳榔批發的來源之一，
    向告訴人借款三十八萬元時伊和二位朋友一同前往，於借三十八萬元時告訴告訴
    人要還地下錢莊的錢及還貨款，伊是以向告訴人說每個月還一張票的金額，並不
    是五張票一個月一起還，向告訴人借款時欠地下錢莊五十萬元，當時向告訴人借
    的錢加上伊本來可以收的貨款就可以還地下錢莊及告訴人的錢，因為林文義跑了
    及收不到貨款，地下錢莊也在找伊，因此後來沒有依約還款等語。
三、按犯罪事實應依證據認定之，無證據不得推定其犯罪事實；另不能證明被告犯罪
    者，應諭知無罪之判決，刑事訴訟法第一百五十四條第二項、第三百零一條第一
    項分別定有明文。又告訴人之告訴，係以使被告受刑事訴追為目的，是其陳述是
    否與事實相符，仍應調查其他證據以資審認，最高法院著有五十二年台上字第一
    三○○號判例可資參照；另按刑法第三百三十九條第一項詐欺罪之成立，以意圖
    為自己或第三人不法之所有，以詐術使人將本人或第三人之物交付為要件，所謂
    詐術使人交付，必須被詐欺人因其詐術而陷於錯誤，若其使用方法，不能認為詐
    術，亦不致使人陷於錯誤即不構成該罪，最高法院亦著有四十六年台上字第二六
    ○號判例可資參照。又刑事訴訟法上認定犯罪事實所憑之證據，雖不以直接證據
    為限，間接證據包括在內，然而無論直接證據或間接證據，其為訴訟上之證明，
    須於通常一般之人均不致有所懷疑，而得確信其為真實之程度者，始得據為有罪
    之認定，惟採用間接證據時，必其所成立之證據，在直接關係上，雖僅足以證明
    他項事實，而採此他項事實，本於推理之作用，足以證明待證事項者，方為合法
    ，若係憑空之推想，則尚非間接證據，且如未發現相當證據，或證據不足以證明
    ，自不能以推測或擬制之方法，以為裁判之基礎。
四、經查：
  (一)被告坦承於九十年七月間向告訴人借貸三十七萬元，並簽發如附表所示支票五紙
    作為擔保等情不諱，而告訴人前於偵查中指訴稱：伊在宜蘭市○○○路開釣蝦場
    ，伊和被告大約八十九年認識，之後九十年七月間被告帶妻小到釣蝦場跪著求伊
    ，說欠地下錢莊的錢，要伊先借三十八萬元，伊看被告很可憐才借被告錢，被告
    開四、五張支票給伊，後來支票屆其退票等語（參見九十一年度偵字第二六九五
    號卷第二十一頁九十一年十一月五日訊問筆錄），再於本院審理中證稱：於九十
    年被告總共向伊借款五十九萬元，第一次借大約二十一萬，第二次借三十八萬元
    ，第一次借錢時間忘記了，第二次時間忘記了，二次借錢時間隔一、二個月，被
    告帶著太太及剛出生小孩到釣蝦場旁邊找伊，被告只說欠地下錢莊錢，錢莊要找
    他，並沒有說要借錢來付貨款，三十八萬元是被告提出來的，被告說如果有三十
    八萬元就不用跑路了，當天借錢時被告及他太太都有下跪求伊。伊看被告這樣子
    很可憐，當場打電話給三個人借三十八萬元交給被告，被告開票給伊，一個月一
    張票，用支票還款，每月到期一張票按月給付，總共開了好多張支票至少有五、
    六張，第一張票到期日隔二天左右，我拿去農會領錢，農會的人告訴我這張票早
    就拒絕往來戶了。於領不到錢後有去被告岳父家找被告，但找不到被告，伊看到
    被告的岳父及岳母，他們說被告已經跑路，伊也有打被告的行動電話，但行動電
    話已經暫停使用，伊也有到被告東港路檳榔店裡找被告，但檳榔店已經休息等語
    （參見本院九十三年四月二十一日審判筆錄），依告訴人於偵查及本院審理中之
    前後指訴，均一致證稱被告於九十年間七月間攜同妻兒前往告訴人經營之釣蝦場
    ，以地下錢莊逼債為理由，向告訴人跪求借貸三十八萬元，並簽發如附表所示支
    票五紙作為清償，惟第一紙支票於票載發票日到期時不獲付款等情，此外，並有
    附表所示支票影本五紙及退票理由單影本四紙附卷可佐。而按民間地下錢莊之金
    錢借貸，係乘他人無資力且急迫之情形下，貸以金錢而收取高額之利息，如未如
    期償還則往往以強暴脅迫之手段求償，而依告訴人之前開指訴，被告向其借款時
    已表明係欠地下錢莊金錢，如未如期償還將遭不測，於此情形下，被告當時之經
    濟能力顯已陷入困境應當知悉，再被告於本院審理中，經本院訊問後答稱：「（
    借錢是否算利息？）沒有」、「（借錢當時知道被告無資力且是向地下錢莊借錢
    ，為何要借他錢？）被告年輕而且又有小孩，我同情他才借他。」、「（如果被
    告拿給你的票有退票紀錄是否會再借他？）如果只有退票紀錄我會借他，因為我
    同情他的處境。」、「（如果被告無法如期還款是否還會借他？）會，可以讓他
    慢慢還。」、「（是否認為被告騙你？）是的，因為被告的票已經是拒絕往來戶
    。」（參見本院九十三年四月二十一日審判筆錄），則被告向告訴人借貸金錢時
    之經濟狀況既為告訴人所知悉，且於被告可能無法如期還款之情形下，告訴人猶
    因同情被告之困境而貸與金錢，則客觀上尚難謂告訴人有何陷於錯誤之情形。
  (二)再證人陳素霞於本院審理中證稱：被告曾說向甲○○總共借五十九萬元，用以付
    貨款及還地下錢莊錢，因為檳榔的貨款收不回來，所以沒有能力還款，而被告跟
    地下錢莊借錢時伊沒有看到，但去年被告到地檢署開庭後就沒有消息，乙○○的
    太太打電話給伊，說接到地下錢莊的電話，被告被錢莊的人押到大湖，要她準備
    錢贖回被告，伊就去報警，最近被告在屏東工作，有將錢匯到伊的帳戶託伊交給
    地下錢莊的人，是最近幾個月的事，還了多少錢伊記不清楚，好像是從九月份還
    到現在，被告是一個月匯給我一萬五千元要伊轉交給三個人平分，其中一人是地
    下錢莊，另外二人伊不清楚等語（參見本院九十三年四月二十一日審判筆錄），
    依證人陳素霞之證述，就被告向地下錢莊借貸金錢乙事，核與被告前開辯詞相符
    。再依宜蘭縣壯圍鄉農會分別於九十一年十月七日以壯農信字第二四五三號函及
    於九十二年九月十六日以壯農信字第九二一三一七號函檢送被告於該會信用部帳
    號000000000號帳戶之退票紀錄及交易明細表等資料，該帳戶於八十九
    年九月一日、八十九年十二月二十日、九十年八月十九日各有存款不足遭退票之
    紀錄，惟迄於九十年九月七日始為拒絕往來戶，則被告於九十年七月間向被告借
    款前，僅於八十九年九月一日、八十九年十二月二十日有存款不足遭退票之情形
    ，惟於此種退票情形下，亦不影響告訴人借貸金錢之意願（參見告訴人於本院審
    理中之前開證述），而告訴人認被告成為拒絕往來戶後猶持支票向其借貸，因認
    被告有詐欺情事云云，但依被告之前揭帳戶資料，被告係於九十年七月間向告訴
    人借貸金錢後，於同年九月七日始成為拒絕往來戶，則告訴人認被告於成為拒絕
    往來戶後始向其借款即無所據。
  (三)從上開被告銀行帳戶之資料及證人之證述，顯見被告於九十年七月間向告訴人借
    貸金錢後，始因經濟狀況陷於困難而無法如期支付票款。而民事債務人未依債之
    本旨履行給付，在一般社會經驗上原因非單一，其因不可歸責之事由無法給付，
    或因合法對他造主張抗辯而拒絕給付，甚至債之關係成立後惡意遲延給付，皆有
    可能，非必出於自始無意給付之財產犯罪一端。而刑事被告依法不負自證無罪之
    義務，在別無積極證據之情形下，亦難違反刑事訴訟法第一百五十四條之規定，
    以單純債務不履行之狀態，推定被告自始具有犯罪意圖。衡之上情，被告於借貸
    金錢後因經濟狀況變更，而陷於週轉不靈之情形，雖被告另以簽發票據作為支付
    之方式，縱有退票，洵難遽以推論被告有施用詐術之行為。再者被告於行為後，
    亦承諾返還積欠之貨款，而與告訴人達成民事上之和解，有卷附和解書一紙可參
    ，益證被告無不法所有之詐欺意圖。依上說明，公訴人所舉之證據不足以證明被
    告確有詐欺犯行。此外又查無任何積極證據，足認被告確有公訴人所指之犯行，
    不能證明被告犯罪，依法自應諭知無罪之判決。
據上論斷，應依刑事訴訟法第三百零一條第一項判決如主文。
本案經檢察官劉憲英到庭執行職務
中      華      民      國    九十三    年      五      月      五      日
                                  臺灣宜蘭地方法院刑事第四庭
                                        審判長法  官  林  惠  玲
                                              法  官  郭  顏  毓
                                              法  官  辜  漢  忠
右正本證明與原本無異。
如不服本判決，應於判決送達後十日內，向本院提出上訴狀。（應附繕本）
                                              書記官  林  秀  麗
中      華      民      國    九十三    年      五      月      七      日
附表：
┌──┬───┬──────┬───┬───┬─────┬───────┐
│編號│發票人│  付款人    │帳號  │票號  │票載發票日│金額（新台幣）│
├──┼───┼──────┼───┼───┼─────┼───────┤
│一  │乙○○│宜蘭縣壯圍鄉│一一○│ＦＡ○│九十年八月│五萬元        │
│    │      │農會信用部  │○六六│○三三│十九日    │              │
│    │      │            │一九一│五八九│          │              │
├──┼───┼──────┼───┼───┼─────┼───────┤
│二  │同右  │同右        │同右  │ＦＡ○│九十年九月│五萬元        │
│    │      │            │      │○三三│十九日    │              │
│    │      │            │      │五九○│          │              │
├──┼───┼──────┼───┼───┼─────┼───────┤
│三  │同右  │同右        │同右  │ＦＡ○│九十年十月│十萬元        │
│    │      │            │      │○三三│十九日    │              │
│    │      │            │      │五九一│          │              │
├──┼───┼──────┼───┼───┼─────┼───────┤
│四  │同右  │同右        │同右  │ＦＡ○│九十年十一│九萬元        │
│    │      │            │      │○三三│月十九日  │              │
│    │      │            │      │五九二│          │              │
├──┼───┼──────┼───┼───┼─────┼───────┤
│五  │同右  │同右        │同右  │ＦＡ○│九十年十二│九萬元        │
│    │      │            │      │○三三│月十九日  │              │
│    │      │            │      │五九三│          │              │
└──┴───┴──────┴───┴───┴─────┴───────┘
